臺灣高等法院民事判決
108年度重上字第948號
上  訴  人  財政部國有財產署

法定代理人  曾國基  
訴訟代理人  郭曉蓉  
複 代理 人  吳嘉榮律師
參  加  人  臺北市政府工務局水利工程處

法定代理人  陳郭正  
訴訟代理人  黃旭田律師
            劉佳燕律師
            游國棟律師
被 上訴 人  陳昆源  
            陳盛仁  
共      同
訴訟代理人  蔡文燦律師
上列當事人間請求塗銷所有權移轉登記事件，上訴人對於中華民
國108年8月13日臺灣士林地方法院第一審判決（108年度重訴字
第69號）提起上訴，本院於109年4月29日言詞辯論終結，判決如
下：
     主      文
上訴駁回。
第二審訴訟費用由上訴人負擔。參加訴訟費用由參加人負擔。
　　 事實及理由
一、被上訴人主張：日據時代臺北州七星郡士林庄溪洲底字溪洲
    底476-1 番地（下稱476-1 番地），為被上訴人陳昆源之被
    繼承人陳氏不、被上訴人陳盛仁之被繼承人陳金波及訴外人
    陳岩共有，應有部分各為三分之一 ，於民國21年4 月12日
    因河川敷地處分削除並辦竣抹消登記。臺北市士林地政事務
    所（下稱士林地政）於民國91年間公告476-1 番地浮覆，並
    編定為臺北市○○區○○段○○段000 地號土地（下稱560 地號土
    地）。伊因繼承陳金波、陳氏不之法律關係，當然回復取得
    系爭土地之所有權應有部分各三分之一。惟560 地號土地於
    96年12月17日經辦理第一次所有權登記為國有，於96年12月
    29日分割出同地段561 、561-1 地號土地（下稱561 、561-
    1地號土地，與560地號土地合稱系爭土地），亦辦理第一次
    所有權登記為國有，已妨害伊關於系爭土地之所有權等語，
    爰依民法第767條第1項規定，求為命上訴人應將系爭土地應
    有部分三分之二之上開第一次所有權登記予以塗銷之判決（
    原審為被上訴人勝訴之判決，上訴人聲明不服，提起上訴）
    。答辯聲明：上訴駁回。
二、上訴人則以：系爭土地因河川敷地流失而經削除登記，其中
    560地號、561-1地號為堤防用地，未經主管機關公告劃出河
    川區域外，依法仍屬未回復原狀。縱認系爭土地已浮覆，亦
    非當然回復系爭土地之所有權，被上訴人僅得依土地法相關
    規定申請地政機關辦理土地第一次所有權登記，系爭土地既
    經政府機關依法為第一次所有權登記為國有，被上訴人已生
    失權效果。況系爭土地之回復請求權並非基於所有權存在而
    衍生之權利，仍有消滅時效之適用；其於該土地經臺北市政
    府於79年3 月6 日公告屬社子島防潮堤加高工程範圍，於10
    8 年間始提起本件訴訟，其排除妨害請求權已罹於15年消滅
    時效。另伊及參加人自79年間起於560地號、561-1地號土地
    施築堤防使用迄今逾20年並無間斷，以公庫所有之意思和平
    、公然、繼續占有，依民法第769 條規定已時效取得所有權
    ，是被上訴人請求塗銷伊之所有權登記並無理由等語，資為
    抗辯。上訴聲明：㈠原判決廢棄。㈡被上訴人於第一審之訴駁
    回。
三、兩造不爭執事項：（見原審卷249、250頁、本院卷86頁)
　㈠陳氏不、陳金波、陳岩為476-1 番地之共有人，應有部分各
    為三分之一 ，476-1 番地於21年4 月12日因河川敷地處分
    削除，辦竣抹消登記。476-1 番地浮覆後經編定為560 地號
    土地，嗣分割出561地號、561-1地號土地，並依序於96年12
    月17日、同年月29日登記為國有。
　㈡陳盛仁、陳昆源依序為陳金波、陳氏不之繼承人。
四、得心證之理由：
　㈠按私有土地，因天然變遷成為湖澤或可通運之水道時，其 所
    有權視為消滅。前項土地，回復原狀時，經原所有權人證明
    為其原有者，仍回復其所有權。土地法第12條第1 、2 項定
    有明文。所謂私有土地因成為公共需用之湖澤或可通運之水
    道，其所有權視為消滅，並非土地物理上之滅失，所有權 
    亦僅擬制消滅，該土地回復原狀時，依同條第2 項之規定，
    原土地所有人之所有權當然回復，無待申請地政機關核准（
    最高法院103 年度第9次民事庭會議決議參照）。再按所有
    權人對於無權占有或侵奪其所有物者，得請求返還之。對於
    妨害其所有權者，得請求除去之。有妨害其所有權之虞者，
    得請求防止之，民法第767 條第1 項定有明文。各公同共有
    人對於第三人，得就公同共有物之全部為本於所有權之請求
    。但回復公同共有物之請求，僅得為公同共有人全體之利益
    為之。民法第821 條、第828 條第2 項亦有明定。
　㈡陳氏不、陳金波為476-1 番地之共有人，應有部分各為三分
    之一，476-1 番地於21年4 月12日因河川敷地處分削除，辦
    竣抹消登記。476-1 番地於浮覆後經編定為560 地號土地，
    嗣分割出561地號、561-1地號土地（即系爭土地）等情，為
    兩造所不爭執，如三、㈠所載。查，560地號、561-1地號土
    地經臺北市政府於77年7月18日以（77）府工養字第257661
    號函公告將於78年6月30日施作「社子島防潮堤加高工程」
    ，於78年8月9日以（78）府工養字第353533號函公告「社子
    島防潮堤加高工程堤線位置圖」，再於79年3月6日公告「社
    子島防潮堤加高工程堤線樁位公告圖」，而供施作堤防設備
    用地迄今等情，業據上訴人及參加人陳明在卷（見原審卷17
    、70、71頁），並有臺北市政府上開函文、公告、社子島防
    潮堤加高工程堤線位置圖、樁位公告圖、現場會勘照片在卷
    可佐（見原審卷89至95、107頁），足見此等土地確已浮覆
    ，自屬土地法第12條第2項所規定之「回復原狀」。依上說
    明，原土地所有人陳氏不、陳金波就系爭土地應有部分各三
    分之一之權利當然回復，無待申請地政機關核准。被上訴人
    為陳氏不、陳金波之繼承人，為兩造所不爭，如三、㈡所載
    ，依繼承之法律關係取得系爭土地應有部分各三分之一之公
    同共有。又560地號土地於96年12月17日；561、561-1地號
    土地於同年月29日，均以「第一次登記」為原因登記為國有
    ，亦為兩造所不爭，如三、㈠所載，該第一次所有權登記已
    妨害被上訴人之所有權，被上訴人依民法第767條第1項中段
    、第821 條、第828 條第2 項規定，請求上訴人塗銷該部分
    所有權登記，亦屬有據。至於91年5月29日公布之河川管理
    辦法第5條第9款：「浮覆地：指河川區域土地因河川變遷或
    因施設河防建造物，經公告劃出河川區域以外之土地。」、
    第12條：「政府投資施工，直接或間接產生之浮覆地，原土
    地所有權人或其繼承人，得於河川區域線公告後向管理機關
    繳納應分擔之施工費，向地政機關申請回復所有權。」，固
    規定經公告劃出河川區域以外之土地始為浮覆地。惟河川管
    理辦法係為河川整治之規劃與施設、河防安全檢查與養護、
    河川防洪與搶險、河川區域之劃定與核定公告、使用管理及
    其他應遵行事項而制定發布，此觀水利法第78條之2規定自
    明。上開關於「浮覆地」之規範目的在於限制河川土地使用
    ，不能作為系爭土地是否於物理上回復原狀之判斷標準；上
    訴人抗辯560地號、561-1地號土地未經公告劃出河川區域以
    外，不得謂為浮覆，非屬土地法第12條第2項規定之回復原
    狀云云，難認可取。
　㈢次按土地所有權人對土地權利行使及於土地上下，為民法第7
    73 條所明定。是土地縱為河川流水所覆蓋，其土地之本質
    並未喪失，所有權人亦不因土地地表流水經過當然終局喪失
    對土地之權利，僅暫時受有限制而已。準此，土地法第12條
    第1 項所謂私有土地因成為公共需用之湖澤或可通運之水道
    ，其所有權視為消滅，並非土地物理上之滅失，所有權亦僅
    擬制消滅，當該土地回復原狀時，原土地所有人之所有權即
    當然回復。至土地法第12條第2 項所稱「經原所有權人證明
    為其原有」，乃行政程序申請所需之證明方法，不影響實體
    上權利。上訴人抗辯被上訴人應申請地政機關核准，始得回
    復系爭土地所有權云云，已混淆「回復所有權」與「回復所
    有權登記」二事，殊有誤會。
　㈣又觀諸關於水道浮覆地及道路溝渠廢置地所有權歸屬處理原
    則，就「原屬私有之水道浮覆地」於第3 點規定：除已由政
    府徵收補償或給價收購(包括日據時期給價) 者外，於土地
    回復原狀時，不論係天然或人為之原因，均應准由原所有權
    人依土地法第12條第2頊規定申請回復其所有權。就「收歸
    國有部分」則於第6 點規定：未經人民或地方政府取得所有
    權者，除法令另有規定外，由財政部國有財產局或其所屬分
    支機構囑託該管直轄市、縣（市）地政機關辦理土地所有權
    第一次登記，並以財政部國有財產局為管理機關（見原審卷
    第27頁）。準此，倘水道浮覆地原屬私有，除經政府徵收或
    價購外，應准原所有人回復所有權，僅未經人民或地方政府
    取得所有權之土地，始得辦理所有權第一次登記為國有。查
    系爭土地原屬陳氏不、陳金波等人私有，已如前述，且上訴
    人未舉證曾經政府徵收補償或給價收購，則於該土地浮覆時
    ，被上訴人基於繼承關係主張回復所有權，自無不合。因此
    系爭土地於96年間所為所有權第一次登記為國有，顯然悖於
    上開第6 點規定，妨害被上訴人對於系爭土地之所有權，而
    不得對抗被上訴人；被上訴人於108 年1月27 日提起本件訴
    訟，有起訴狀收文章戳為憑（見原審士調字卷4頁），其除
    去妨害（塗銷登記）請求權自未罹於時效。上訴人抗辯被上
    訴人關於排除侵害請求權消滅時效，應自79年臺北市政府公
    告社子島防潮堤線加高工程堤線樁位公告圖時起算，被上訴
    人本件起訴時已罹於消滅時效，及未於士林地政辦理所有權
    第一次登記之公告期間異議，不得事後爭執云云，均無可採
    。
  ㈤末按民法第769 條規定，因時效而取得不動產所有權，須具
    備以所有之意思占有他人未登記之不動產達20年或10年為要
    件。如非以所有之意思占有，其時效期間即無從進行。觀諸
    行政院96年10月24日院授內中地字第0960052320號函，地政
    機關辦理系爭土地之國有登記，乃依「關於水道浮覆地及道
    路溝渠廢置地所有權歸屬處理原則」第6 點規定（見原審卷
    31、32 頁），非以時效取得所有權為登記原因。又查560地
    號、561-1地號土地雖供堤防相關設施使用，其原因亦與國
    家行使所有權之意思無涉，亦不能推認參加人或上訴人係以
    公庫所有之意思，占有使用該等土地。本件既難認上訴人有
    以公庫所有之意思占有該等土地，其抗辯已依民法第769 條
    規定時效取得該等土地所有權云云，仍無可取。
五、綜上所述，被上訴人依民法第767 條第1 項、第821 條、第
    828 條第2 項規定，請求上訴人應將系爭土地應有部分各三
    分之一（合計三分之二）之所有權第一次登記予以塗銷，為
    有理由，應予准許。原審為上訴人敗訴之判決，核無不合。
    上訴意旨指摘原判決不當，求予廢棄改判，為無理由，應駁
    回上訴。
六、本件事證已臻明確，兩造其餘攻擊防禦方法及所提證據，經
    審酌，核與本件判決結果不生影響，爰不再逐一論列，附此
    敘明。
七、據上論結，本件上訴為無理由，依民事訴訟法第449 條第1
    項、第78條、第86條第1項前段，判決如主文。 
中　　華　　民　　國　　109 　年　　5 　月　　20 　　日
                  民事第二十三庭
                      審判長法  官  蕭胤瑮
                            法  官  許勻睿
                            法  官  袁雪華 
正本係照原本作成。
如不服本判決，應於收受送達後20日內向本院提出上訴書狀，其
未表明上訴理由者，應於提出上訴後20日內向本院補提理由書狀
（均須按他造當事人之人數附繕本）上訴時應提出委任律師或具
有律師資格之人之委任狀；委任有律師資格者，另應附具律師資
格證書及釋明委任人與受任人有民事訴訟法第466 條之1第1項但
書或第2項（詳附註）所定關係之釋明文書影本。如委任律師提
起上訴者，應一併繳納上訴審裁判費。
中　　華　　民　　國　　109 　年　　5 　　月　　20　　日

  　　　　　　　　　　　　　書記官  蕭詩穎
  　　　　　　　　　　　　　
附註：
民事訴訟法第466條之1（第1項、第2項）：
對於第二審判決上訴，上訴人應委任律師為訴訟代理人。但上訴
人或其法定代理人具有律師資格者，不在此限。
上訴人之配偶、三親等內之血親、二親等內之姻親，或上訴人為
法人、中央或地方機關時，其所屬專任人員具有律師資格並經法
院認為適當者，亦得為第三審訴訟代理人。